【裁判字號】    99,抗,1473
【裁判日期】    990930
【裁判案由】    聲明異議
【裁判全文】
臺灣高等法院民事裁定                  99年度抗字第1473號
抗  告  人  財團法人法律扶助基金會
法定代理人  甲○○
代  理  人  乙○○
上列抗告人因與相對人丙○○間聲請確定訴訟費用額事件，對於
中華民國99年8 月18日臺灣板橋地方法院99年度事聲字第63號裁
定提起抗告，本院裁定如下：
    主      文
抗告駁回。
抗告訴訟費用由抗告人負擔。
    理  由
一、聲明異議及抗告意旨略以：抗告人為受扶助人陳美枝與相對
    人丙○○間侵權行為損害賠償事件，給予民事第一、二審法
    律扶助而支出律師酬金各新臺幣（下同）3 萬元，上開案件
    經本院96年度上字第990 號判決第一、二審訴訟費用應由相
    對人負擔96% 確定在案，抗告人依法律扶助法第35條規定，
    向原法院聲請確定訴訟費用額（相對人應給付抗告人酬金
    57,600元），惟經原法院司法事務官以99年度司聲字第912
    號裁定認前開律師酬金，並非屬訴訟費用為由，駁回其聲請
    ，抗告人聲明異議，原法院再以同一事由，駁回其異議。然
    法律扶助法第35條為民事訴訟法「訴訟費用」範圍之特別規
    定，故法律扶助法第35條規定所指之「酬金」，不以法院依
    法選任之律師或第三審之律師酬金為限。又受扶助人陳美枝
    為低收入戶，屬無資力之弱勢者，如無律師之協助，無法順
    利實施訴訟權能，故抗告人為其支出之第一、二審律師酬金
    ，係為其伸張及防禦權利所必要，應屬訴訟費用之一種，原
    法院駁回其異議，顯有違誤，爰求予廢棄原裁定。
二、按法律扶助法第35條第1 項固規定：分會就扶助事件所支出
    之酬金及必要費用，視為訴訟費用之一部。惟其立法理由謂
    ：受扶助人既係透過基金會之協助而進行訴訟，則其依法或
    裁判得向對造請求之訴訟費用者，當無平白受領之理，且為
    簡化基金會求償之程序，爰參酌民事訴訟法第114 條之精神
    ，就分會為提供法律扶助所支出之酬金及必要費用，明定視
    為訴訟費用之一部，並於第2項及第3項規定，得向負擔訴訟
    費用之他造請求返還。另參酌立法委員邱太三等提案說明第
    1 項亦記載：受扶助人既係透過基金會之協助而進行訴訟，
    爰於第1 項規定其依法或裁判得向對造請求訴訟費用者，於
    受扶助範圍內，訴訟費用請求權應移轉至基金會（見本院卷
    第10至13頁）。觀諸上開立法理由及提案說明，可知法律扶
    助法第35條之立法原意係將受扶助人原得請求對造負擔之訴
    訟費用，於受扶助範圍內，將之移轉至法律扶助基金會。是
    以，抗告人之訴訟費用請求權既係受讓自受扶助人，其權利
    範圍自不得超逾受扶助人自行可請求確定訴訟費用額之範圍
    。按我國非採強制律師代理制度，故限於法院或審判長依法
    律規定，為當事人選任律師為特別代理人或訴訟代理人、及
    第三審之律師酬金，始得列為訴訟費用之一部，此觀諸民事
    訴訟法第77條之25條、第466條之3第1項、第110條第1項第3
    款、第2 項之規定自明，第一、二審之一般律師酬金，並不
    在訴訟費用範圍內（最高法院81年度台上字第90號裁判參照
    ），故於法律扶助情形，抗告人之訴訟費用請求權既係受讓
    自受扶助人，仍應受此限制。
三、抗告人雖引用司法院院字第205 號解釋謂：我國第一、二審
    民事訴訟非採用律師訴訟主義，當事人所支出之律師費用，
    自不在訴訟費用之內；至當事人確有不能自為訴訟行為，必
    須委任人代理之情形所支出之代理人費用，如可認為伸張權
    利或防禦上所必要者，應屬訴訟費用之一種，於必要限度內
    ，得令敗訴人賠償。然上開所稱「伸張權利或防禦上所必要
    」者，向非以「資力不足」作認定。法律扶助法與民事訴訟
    法之「訴訟救助」，均係為無資力者提供必要之扶助，然受
    訴訟救助人經法院裁定准許訴訟救助者，法院並不當然為其
    選任律師代理訴訟，須限於民事訴訟法第110條第1項第3 款
    法院依法律規定為受訴訟救助人選任律師代理訴訟時，始可
    於訴訟終結後，依同法第114 條規定向應負擔訴訟費用之當
    事人徵收之。準此，法律扶助所支出之律師酬金，在不採律
    師強制代理之我國，亦非當然可列為訴訟費用之一部。況法
    律扶助法制定之目的，係國家為履行責任而提供資金及法律
    扶助制度給予須扶助之人，已由國家編列預算支應，其立法
    目的並非在加重應負擔訴訟費用之他造的負擔，若謂就法律
    扶助事件所支出之酬金及必要費用可視為訴訟費用，法律扶
    助基金會可請求他造返還酬金，他造當事人將因對造申請法
    律扶助而增加其應負擔之訴訟費用，此顯然創造人民原來所
    無之負擔，應非法律扶助法第35條規定之立法意旨。故抗告
    意旨稱其支出之第一、二審律師酬金，應屬訴訟費用之一種
    ，自無足採。
四、本件抗告人主張其為受扶助人陳美枝與相對人丙○○間侵權
    行為損害賠償事件，支出律師酬金6 萬元，固據其提出審查
    表2紙、扶助律師接案通知書2紙、臺灣板橋地方法院95年度
    訴字第317號民事判決、本院96年度上字第990號民事判決、
    預付酬金領款單、結案酬金領款單等為證，然該律師並非法
    院或審判長依法為受扶助人陳美枝所選任之特別代理人或訴
    訟代理人，揆諸前揭說明，尚難逕以陳美枝接受法律扶助，
    即認該第一、二審律師酬金得列為訴訟費用之一部。從而抗
    告人據此聲請確定訴訟費用額，於法即有未合。原法院司法
    事務官裁定駁回其聲請，抗告人提出異議，原法院裁定予以
    駁回，並無違誤。抗告意旨指摘原裁定不當，求予廢棄，為
    無理由，應予駁回。
五、據上論結，本件抗告為無理由，爰裁定如主文。
中    華    民    國    99    年    9     月    30    日
                    民事第九庭
                        審判長法  官  張宗權
                              法  官  周玫芳
                              法  官  林曉芳
正本係照原本作成。
本裁定除以適用法規顯有錯誤為理由外，不得再抗告。如提起再
抗告，應於收受後10日內委任律師為代理人向本院提出再抗告狀
。並繳納再抗告費新台幣１千元。
中    華    民    國    99    年    9     月    30    日
                              書記官  鄭淑昀

司法院資訊處製作；財團法人民間司法改革基金會備份。
